【裁判字號】    98,上訴,395
【裁判日期】    980526
【裁判案由】    偽造文書等
【裁判全文】
臺灣高等法院臺南分院刑事判決         98年度上訴字第395號
上  訴  人
即  被  告  乙○○
上列上訴人因偽造文書等案件，不服臺灣嘉義地方法院97年度訴
字第10號中華民國98年2月19日第一審判決（起訴案號：臺灣嘉
義地方法院檢察署96年度偵緝字第643、644號），提起上訴，本
院判決如下：
    主  文
原判決撤銷。
乙○○犯連續行使偽造私文書罪，處有期徒刑壹年貳月；又犯詐
欺得利罪，處有期徒刑陸月；應執行有期徒刑壹年肆月。票號為
CK0000000號、CK0000000號之支票背面，偽造之尚鑫公司印文均
沒收。
    事  實
一、乙○○（化名為張濬曜）係設於嘉義縣水上鄉○○村○○街
    7號中詠營造有限公司（下稱中詠公司）之負責人，於民國
    （下同）94年9月23日，以張濬曜之名義與丙○○、丁○○
    夫妻2人簽訂承攬契約，負責施作丙○○夫妻2人所有坐落於
    嘉義市○段○○段4之7地號、門牌號碼為嘉義市○○路225
    號之房屋新建工程，詎乙○○竟意圖為自己不法所有及偽造
    文書之概括犯意，於同年10、11月間，在丙○○位於嘉義市
    ○○路157號3樓2之住處，向丙○○夫妻2人佯稱：因節稅所
    需，欲將承包商由中詠公司更改為尚鑫營造有限公司（下稱
    尚鑫公司），惟需開立支票予尚鑫公司抵押供擔保，嗣完稅
    後，會將支票交還等語，使丙○○夫妻2人陷於錯誤，遂開
    立如附表一所示之收款人為尚鑫營造有限公司之支票2紙予
    乙○○收執。俟乙○○取得上開2紙支票後，竟持偽刻之「
    尚鑫營造有限公司」公司章，未經尚鑫公司同意，連續在票
    號為CK0000000號、CK0000000號之支票背面，偽造尚鑫公司
    之印文而背書，足生損害於尚鑫公司，復連續於同年11月底
    ，持票號為CK0000000號支票向友人己○○行使調現，又於
    不詳時間，持票號為CK0000000號支票向位於嘉義縣中埔鄉
    ○○路913號1樓之中台當鋪行使借款。使己○○及中台當舖
    陷於錯誤而交付金錢，足以生損害於尚鑫公司、己○○及中
    台當鋪。嗣於95年6月中旬，因乙○○未依約如期完工，丙○○向尚鑫公司查詢，發覺尚鑫公司並未要求提供支票供擔
    保，復於同年7月初，乙○○向丙○○坦承上情後即避不見
    面，至此，丙○○夫妻2人始知受騙。
二、乙○○明知其自94年4月11日起、中詠公司自94年9月20日起
    即陸續有退票記錄，均已陷於無支付能力，竟意圖為自己不
    法之所有，在嘉義市○○路92號1樓，分別於附表二所示時
    間，以其所經營中詠公司負責人之身分，開立如附表二所示
    發票人為中詠公司之支票4紙，指示公司不知情之會計人員
    交與戊○○，用以做為支付戊○○之配偶吳龍文承攬中詠公
    司之工程款，戊○○因而陷於錯誤，收受上開支票。俟上開
    新台幣19萬1,950元（下同）之支票於94年12月15日屆期提
    示竟遭退票，乙○○乃編織理由要求換票延期清償，惟數次
    換票屆期提示，均遭拒絕付款，並於95年1月6日列為拒絕往
    來戶。而乙○○明知已無資力清償，竟仍於95年1月10日，
    在戊○○位於嘉義縣民雄鄉秀林村溪底寮1之2號之住處，開
    立於同月25日兌現、面額30萬元而未填寫發票日期之無效本
    票乙紙，用以做為支付上開退票支票之擔保，復於同年月1
    月間某日，經由報紙得知某真實姓名年籍不詳之陳姓男子販
    賣支票後，前往雲林縣斗南交流道附近，以2萬4,000元之代
    價，向上開陳姓男子購得如附表三所示之支票5紙（涉犯贓
    物罪部分，另由臺灣嘉義地方法院檢察署以96年偵緝字639
    號案件偵辦中），其中如附表三所示之票號FA0000000號支
    票，則於95年1月20日交與戊○○，用以支付上開退票之支
    票款。嗣戊○○向田尾鄉農會查證，得知該張支票已報失，
    而乙○○則逃逸無蹤，至此，戊○○始知受騙。
三、案經丙○○、丁○○、戊○○訴請台灣嘉義地方法院檢察署
    檢察官偵查起訴。
    理  由
壹、程序部分：
一、按被告以外之人於審判外之言詞或書面陳述，除法律有規定
    者外，不得作為證據，刑事訴訟法第159條第1項定有明文。
    次按被告以外之人於審判外之陳述，雖不符刑事訴訟法第15
    9條之1至之4之規定，而經當事人於審判程序同意作為證據
    ，法院審酌該言詞陳述或書面陳述作成時之情況，認為適當
    者，亦得為證據；當事人、代理人或辯護人於法院調查證據
    時，知有同法第159條第1項不得為證據之情形，而未於言詞
    辯論終結前聲明異議者，視為有前項之同意，同法第159條
    之5定有明文。
二、被告乙○○對於檢察官所舉所有具傳聞性質之書面及言詞陳
    述之證據能力，於本院行準備程序及審理時均表明同意列為
    證據，本院審酌該等供述證據之取得過程並無瑕疵，與本件
    待證事實間復具有相當之關聯性，以之為本件證據尚無不當
    ，自得採為證據。
貳、實體方面：
一、前揭事實，業據被告乙○○於偵查、原審及本院坦承有於上
    揭時、地為犯罪事實不諱，並經告訴人丙○○、丁○○、戊○○於偵查、原審指訴甚詳。證人即尚鑫公司負責人陳宗熙
    亦於偵查中證稱：未要求丙○○、丁○○2人提供支票抵押
    供擔保、該紙支票背書之「尚鑫營造有限公司」公司章與該
    公司之公司章不符，亦未借牌予被告之事實明確（見交查11
    99卷第22頁）。被告於原審亦承認尚鑫公司印章是他偽刻的
    （見原審卷第135頁）。證人己○○於偵查中證稱：被告持
    告訴人丙○○所開立之票號為CK0000000號支票向其調現。
    證人甲○○於偵查中證稱：被告持告訴人丙○○所開立之票
    號為CK0000000號支票向其借款。並有被告向丙○○、丁○○詐得票號為CK0000000號、CK0000000號之支票正反面影本
    及工程合約書、終止合約書各1份、及證人陳宗熙提出之尚
    鑫公印文各1紙、被告乙○○所簽立之本票1紙、中詠公司支
    票4紙、徐張冰支票1紙及台灣票據交換所嘉義市分所95年7
    月18日台票嘉字第095000188號函暨所附乙○○、中詠公司
    退票紀錄、彰化縣田尾鄉農會95年7月31日田鄉農信字第203
    1號函暨所附徐張冰票據掛失止付通知書、臺灣彰化地方法
    院檢察署檢察官95年度偵字第8585號不起訴處分書等件在卷
    可稽。中詠公司自94年9月20日起即陸續有退票記錄，期間
    雖有註銷退票紀錄，惟被告自94年12月15日起、中詠公司自
    94年12月2日起退票即未註銷，終因退票滿三張，致被告於
    95年1月6日、中詠公司於94年12月30日列為拒絕往來戶，且
    被告明知中詠公司於94年10月3日，已分別有75萬3,120元及
    80萬元支票經退票，中詠公司已無資力清償，竟以詐術向丙○○、丁○○詐取金額一百一十五萬元之支票二張，偽刻尚
    鑫公司印章，持向己○○、中台當舖調現，又以中詠公司負
    責人之身分，自94年10月26日起開立付款人為中詠公司之支
    票4紙交與告訴人戊○○；又於95年1月6日被列為拒絕往來
    戶後，仍簽發未載發票日之本票及以他人掛失之支票交與告
    訴人戊○○，換回之前交付之支票，其犯行明確，應予論科
    。
二、比較新舊法：
  (一)被告行為後，刑法第56條連續犯之規定，業於94年1月7日修
    正公布刪除，並於95年7月1日施行，則被告之犯行，因行為
    後新法業已刪除連續犯之規定，此刪除雖非犯罪構成要件之
    變更，但顯已影響行為人刑罰之法律效果，自屬法律有變更
    ，依新法第2條第1項規定，比較新、舊法結果，仍應適用較
    有利於被告之行為時法律即舊法論以連續犯（最高法院95年
    第8次刑事庭會議決議參照）。
  (二)被告行為後，94年1月7日修正公布之刑法，自95年7月1日施
    行，修正後之刑法刪除第55條關於牽連犯、56條連續犯之規
    定。本件被告所犯刑法第216條、第210條之行使偽造私文書
    罪及同法第339條第1項之詐欺取財罪三罪間具有牽連犯之關
    係，依修正前即行為時之規定，應從一重之行使偽造私文書
    罪處斷；依修正後之刑法既已刪除牽連犯之規定，則所犯上
    述各罪應依數罪併罰之規定分論併罰。比較新舊法之規定，
    修正後之規定並非較有利於被告，依刑法第2條第1項之規定
    ，應適用行為時之法律。
  (三)關於罰金刑貨幣單位由銀元修正為新臺幣之法律適用，因九
    十五年七月一日修正公布施行之刑法施行法第一條之一增訂
    「（第一項）中華民國九十四年一月七日刑法修正施行後，
    刑法分則編所定罰金之貨幣單位為新臺幣。（第二項）九十
    四年一月七日刑法修正時，刑法分則編未修正之條文定有罰
    金者，自九十四年一月七日刑法修正施行後，就其所定數額
    提高為三十倍。但七十二年六月二十六日至九十四年一月七
    日新增或修正之條文，就其所定數額提高為三倍」，經查，
    刑法339條第一項迄今未修正，其罰金之法定刑為一千元，
    再依罰金罰鍰提高標準條例第一條前段規定罰金刑提高十倍
    為銀元一萬元，依現行法規所定貨幣單位折算新台幣條例規
    定折算為新臺幣三萬五千元；又於刑法施行法第一條之一施
    行日（即九十五年七月一日）後，刑法所定罰金之貨幣單位
    改為「新臺幣」，就其所定數額高三十倍，亦為新臺幣三萬
    ，是刑法施行法第一條之一施行後，罰金刑貨幣單位雖有「
    新臺幣」之更異，惟適用結果之罰金額度則無二致，應適用
    具特別法性質之刑法施行法第一條之一規定。
  (四)刑法第五十一條第五款原規定多數有期徒刑合併應執行之刑
    不得逾二十年，刑法九十五年七月一日修正施行後，提高合
    併應執行之最高度刑期為三十年，又定執行刑為科刑事項，
    影響及行為人刑罰法律效果，自有就新舊法比較必要（最高
    法院九十五年第八次刑事庭會議決議參照），比較結果，以
    被告行為時之舊法有利，應依新法第二條第一項前段規定，
    適用最有利於行為人之法律，即行為時之舊法。
三、核被告乙○○對丙○○、丁○○所為，係犯刑法第216條、
    第210條之行使偽造私文書罪及同法第339條第1項之詐欺取
    財罪。其偽造印章之行為，為偽造背書私文書之階段行為，
    又偽造私文書之低度行為應為行使偽造私文書之高度行為所
    吸收，不另論罪。又被告偽刻印章、先後二次偽造背書、持
    向己○○、中台當舖借款之犯行，時間緊接，方法雷同，所
    犯係構成要件相同之罪名，顯係基於概括犯意為之，應依刑
    法第五十六條連續犯規定各論以行使偽造私文書、詐欺一罪
    ，行使偽造私文書、詐欺二罪間有方法結果之牽連關係，應
    適用修正前刑法第55條牽連犯之規定，從一重之行使偽造私
    文書罪處斷。
四、被告以未載發票日之無效本票交付告訴人戊○○，抵付前欠
    之工程款，又以業經掛失止付之徐張名義支票，抵付工程
    款，核其所為，係犯刑法第339條第2項之詐欺得利罪，其二
    次以票據搪塞之行為，為實現詐欺得利罪之多次舉動，應論
    以接續犯一罪。被告所犯連續行使偽造私文書罪與一次詐欺
    得利罪間，犯意有別，行為互殊，應予分論併罰。
五、被告行為時間雖在民國九十六年四月二十四日中華民國九十
    六年罪犯減刑條例（減刑條例）所定得予減刑之基準日前，
    但被告前於減刑條例施行前經通緝，於減刑條例施行後經緝
    獲，依減刑條例第五條之規定，自不得適用減刑條例予以減
    刑。
六、原審予以論罪科刑，固非無見，惟查：(一)被告向告訴人丙○○詐取支票二紙，連續偽造背書，持向己○○、中台當舖調
    現，係行使偽造私文書及詐欺取財罪之連續犯，原審論以二
    罪，尚有未洽。(二)被告自承偽刻尚鑫公司印章，持以偽造背
    書，核與證人尚鑫公司鄭宗熙所證相符，原審認係冒用印章
    ，亦有未洽。(三)原審就連續犯、數罪併罰、罰金以新台幣計
    算等項未比較新舊法。(四)偽造之印文未沒收，亦有未洽。被
    告上訴意旨，否認犯罪，雖無理由，惟原判決既有不當，應
    由本院將原判決此部分撤銷改判，爰審酌被告事業周轉不靈
    ，竟萌行詐之犯罪動機、目的、其偽造背書而調現並簽發無
    兌現可能及無效本票之犯罪手段、本案犯罪行為之前尚無犯
    罪前案紀錄、犯罪後雖與告訴人成立和解，惟未按期付款等
    一切情狀，分別量處如主文所示之刑，並依法定其應執行之
    刑。偽造之印章雖未扣案，惟其印文不問屬於犯人與否，應
    予沒收。
據上論結，應依刑事訴訟法第369條第一項前段、第364條、第29
9條第一項前段、刑法第二條第一項前段、第216條、第210條、
第339條第1項、第3項、（修正前）第55條後段、（修正前）第
56條、（修正前）第51條第5款、第219條，刑法施行法第1條之1
第1項、第3項前段，判決如主文。
本案經檢察官趙中岳到庭執行職務。
中    華    民    國    98    年    5     月    26    日
                  刑事第五庭    審判長法  官  楊明章
                                      法  官  顏基典
                                      法  官  楊子莊
以上正本證明與原本無異。
連續行使偽造私文書罪部分如不服本判決應於收受送達後10日內
向本院提出上訴書狀，其未敘述上訴理由者，並得於提起上訴後
10日內向本院補提理由書（均須按他造當事人之人數附繕本）「
切勿逕送上級法院」。
詐欺得利罪部分不得上訴。
                                      書記官  王全龍
中    華    民    國    98    年    5     月    27    日
附錄本案論罪科刑法條：
中華民國刑法第216條（行使偽造變造或登載不實之文書罪）
行使第210條至第215條之文書者，依偽造、變造文書或登載不實
事項或使登載不實事項之規定處斷。
中華民國刑法第210條（偽造變造私文書罪）
偽造、變造私文書，足以生損害於公眾或他人者，處5年以下有
期徒刑。
中華民國刑法第339條（普通詐欺罪）
意圖為自己或第三人不法之所有，以詐術使人將本人或第三人之
物交付者，處5年以下有期徒刑、拘役或科或併科1千元以下罰金
。
以前項方法得財產上不法之利益或使第三人得之者，亦同。
前二項之未遂犯罰之。
   附表一
    ┌────┬─────┬────┬─────┬───┬─────────┐
    │到期日  │票     號 │金   額 │收 款 人  │發票人│付      款      行│
    ├────┼─────┼────┼─────┼───┼─────────┤
    │94.12.30│CK0000000 │115萬元 │尚鑫公司  │丙○○│彰化銀行東嘉義分行│
    ├────┼─────┼────┼─────┼───┼─────────┤
    │95.1.15 │CK0000000 │115萬元 │尚鑫公司  │同  上│同              上│
    └────┴─────┴────┴─────┴───┴─────────┘
   附表二
    ┌────┬────┬─────┬─────┬────┬────────┐
    │開立日期│到期日  │票號      │金額      │發票人  │付款行          │
    ├────┼────┼─────┼─────┼────┼────────┤
    │94.10.26│94.12.15│AG0000000 │19萬1950元│中詠公司│玉山銀行嘉義分行│
    ├────┼────┼─────┼─────┼────┼────────┤
    │94.11.21│94.12.20│AG0000000 │18萬1650元│同    上│嘉義三信興嘉分社│
    ├────┼────┼─────┼─────┼────┼────────┤
    │94.11.21│95.1.20 │AG0000000 │18萬1650元│同    上│同          上  │
    ├────┼────┼─────┼─────┼────┼────────┤
    │94.12.20│95.2.28 │AG0000000 │10萬8900元│同    上│同          上  │
    └────┴────┴─────┴─────┴────┴────────┘
   附表三
   ┌─────┬─────┬────┬────────┐
   │支票號碼  │面額      │發票日  │備註            │
   │          │          │        │                │
   ├─────┼─────┼────┼────────┤
   │FA0000000 │47萬元    │95.04.15│於95年1月底，交 │
   │          │          │        │付祝安村支付工程│
   │          │          │        │款              │
   ├─────┼─────┼────┼────────┤
   │FA0000000 │47萬元    │95.03.31│於95年1月底，交 │
   │          │          │        │付許榮貴支付石材│
   │          │          │        │費用            │
   ├─────┼─────┼────┼────────┤
   │FA0000000 │22萬4560元│95.03.20│於95年1月24日， │
   │          │          │        │交付吳明唐支付混│
   │          │          │        │凝土貨款        │
   ├─────┼─────┼────┼────────┤
   │FA0000000 │16萬2850元│95.03.15│於95年1月24日， │
   │          │          │        │交付吳明唐支付託│
   │          │          │        │運費用          │
   ├─────┼─────┼────┼────────┤
   │FA0000000 │36萬元    │95.03.31│於95年1月20日， │
   │          │          │        │交付戊○○支付承│
   │          │          │        │包工程款        │
   └─────┴─────┴────┴────────┘


司法院資訊處製作；財團法人民間司法改革基金會備份。
